【裁判字號】    97,訴,1474
【裁判日期】    980619
【裁判案由】    侵權行為損害賠償   等
【裁判全文】
臺灣高雄地方法院民事判決              97年度訴字第1474號
原      告  丁○○
            庚○○
            己○○
            戊○○
            甲○○○
共      同
訴訟代理人  莊進祥律師
被      告  丙○○
            乙○○
            子○○
上  一  人
訴訟代理人  唐小菁律師
被      告  辛○○
            丑○○
上列當事人間侵權行為損害賠償事件，本院於民國98年6 月1 日
言詞辯論終結，判決如下：
    主  文
被告丙○○、乙○○、辛○○、丑○○應連帶給付原告丁○○、
庚○○、己○○、戊○○各新台幣拾肆萬貳仟肆佰肆拾參元；連
帶給付原告甲○○○新台幣壹百零柒萬玖仟捌佰肆拾元，及均自
民國九十七年二月二十三日起至清償日止，按週年利率百分之五
計算之利息。
原告其餘之訴駁回。
訴訟費用由被告丙○○、乙○○、辛○○、丑○○連帶負擔百分
之五十，原告丁○○、庚○○、己○○、戊○○各負擔百分之五
，餘由原告甲○○○負擔。
本判決第一項於原告丁○○、庚○○、己○○、戊○○分別以新
台幣肆萬柒仟伍佰元；原告甲○○○以新台幣參拾陸萬元為被告
丙○○、乙○○、辛○○、丑○○供擔保後，均得假執行。但被
告丙○○、乙○○、辛○○、丑○○如以新台幣拾肆萬貳仟肆佰
肆拾參元分別為原告丁○○、庚○○、己○○、戊○○；以新台
幣壹百零柒萬玖仟捌佰肆拾元為原告甲○○○，預供擔保，均得
免為假執行。
原告其餘假執行之聲請駁回。
    事  實  及  理  由
一、按訴狀送達後，原告不得將原訴變更或追加他訴，但擴張或
    減縮應受判決事項之聲明者，不在此限，民事訴訟法第255
    條第1 項第3 款定有明文。查原告起訴聲明：(一)被告應連帶
    給付原告丁○○、庚○○、己○○、戊○○各新台幣（下同
    ）406,979 元，給付原告甲○○○3,085,257 元，及均自起
    訴狀繕本送達被告翌日起至清償日止，按週年利率5 ％計算
    之利息。(二)願供擔保，請准宣告假執行。嗣於起訴狀繕本送
    達後，於民國97年4 月11日具狀更易其聲明如後述（見本院
    卷第56頁）。原告上開訴之變更，核屬減縮應受判決事項之
    聲明，於法有據，合先敘明。
二、原告主張：坐落高雄縣大寮鄉○○段1102地號土地（下稱系
    爭土地）為原告及訴外人簡嘉良、癸○○、邱桂香及壬○○
    所共有，其中原告丁○○、庚○○、己○○、戊○○之應有
    部分為7012/124775 、原告甲○○○之應有部分則為53157/
    124775。詎被告子○○盜採系爭土地上之砂石約12,070平方
    公尺後，復於95年間無權出租系爭土地予被告乙○○，依此
    方式與其餘被告共同盜採系爭土地之砂石，嗣於同年3 月9
    日始遭警察當場查獲，其等盜挖之砂石面積共有1,420 平方
    公尺，深度17公尺，合計為24,140立方公尺。因系爭土地回
    填砂石，每立方公尺需支付210 元，故原告共需支付5,069,
    400 元，始能回復原狀，且被告盜採系爭土地砂石所獲得之
    不當得利金額即為原告所受之損害，而按原告之應有部分計
    算，原告丁○○、庚○○、己○○、戊○○所受損害為284,
    885 元，甲○○○損害則為2,159,680 元等情。爰依民法第
    184 條、第185 條、213 條及第179 條規定之侵權行為及不
    當得利之法律關係，提起本件訴訟，請求擇一裁判。並聲明
    ：(一)被告應連帶給付原告丁○○、庚○○、己○○、戊○○
    各284,885 元；連帶給付原告甲○○○2,159,680 元，及均
    自起訴狀繕本送達被告翌日起至清償日止，按週年利率5 ％
    計算之利息。(二)願供擔保，請准宣告假執行。
三、被告分別以下列情詞置辯，並均聲明：(一)駁回原告之訴；(二)
    如受不利判決，願供擔保，請准宣告免為假執行。
  (一)被告丙○○、乙○○辯稱：伊等為在系爭土地上種鳳梨，由
    乙○○向子○○承租系爭土地種鳳梨，因土地凹陷要整地，
    又不懂法律，始遭判處罪刑等語。
  (二)被告辛○○辯以：伊只是砂石車司機，受雇於丙○○至系爭
    土地整地，只有整地填補，並未盜採砂石等詞。
  (三)被告丑○○辯稱：伊是乙○○雇用之挖土機司機，當天尚未
    施工即遭查獲等語。
  (四)被告子○○則辯稱：系爭土地是伊之祖產，僅出租系爭土地
    中伊兄弟簡嘉良及癸○○共有分管之範圍，並未與其餘同案
    被告共犯盜採砂石行為，法院亦已判決伊無罪確定。又原告
    主張盜採數量過高，原告應舉證證明系爭土地遭被告先後盜
    採之數量為何等語。
四、兩造不爭執事項：
  (一)系爭土地為原告與簡嘉良、癸○○、邱桂香及壬○○所共有
    ，其中原告丁○○、庚○○、己○○、戊○○之應有部分為
    7012/124775 、原告甲○○○之應有部分則為53157/124775
    。簡嘉良、癸○○之應有部分均為46500/748650，有土地登
    記謄本附卷可參（見本院卷第6 頁以下）。
  (二)丙○○及乙○○為兄弟，乙○○向子○○承租系爭土地。辛○○及丑○○，分別受丙○○及乙○○僱用，為砂石車及挖
    土機司機。
  (三)丙○○、乙○○及丑○○共同犯水土保持法第32條第1 項之
    非法使用私人山坡地致水土流失罪，經台灣高等法院高雄分
    院（下稱高雄高分院）刑事庭判處罪刑確定在案，此有台灣
    高等法院高雄分院96年度上訴字第1802號刑事判決附卷可稽
    （見本院卷第25頁）。辛○○部分經本院刑事庭以共同犯水
    土保持法第32條第1 項之非法使用私人山坡地致水土流失罪
    ，判處有期徒刑10月；子○○則經判處無罪確定在案，亦有
    本院95年度訴字第2615號刑事判決附卷可稽（下合稱系爭刑
    事案件，見本院卷第116 頁）。
  (四)高雄縣95年1 月起至3 月間之陸砂每立方米之單價約為210
    元。此經本院依原告聲請函查高雄縣砂石商業同業公會屬實
    ，有該會97年4 月3 日高縣砂石道字第97031 號函附卷可稽
    （見本院卷第45頁）。
  (五)系爭土地於系爭刑事案件案發前，曾遭挖掘部分之土方。
五、兩造爭執事項為：(一)被告是否有共同盜採砂石之侵權行為？
    (二)如有共同侵權行為，則被告所盜採之砂石數量為何？(三)原
    告所得請求之損害金額應以若干為適當？茲就上開爭點分別
    論述如下：
  (一)被告是否有共同盜採砂石之侵權行為？
  1.經查，丙○○及乙○○為兄弟，乙○○向子○○承租系爭土
    地。辛○○、丑○○分別為丙○○及乙○○所僱用，擔任砂
    石車及挖土機司機。被告丙○○、乙○○、辛○○及丑○○
    （下稱丙○○等人）於95年3 月9 日凌晨0 時30分許，在系
    爭土地遭警查獲盜採砂石，並經警當場扣得挖土機及砂石車
    各1 部等情，有高雄林園分局大寮分駐所扣押筆錄（見影卷
    警卷第15頁）在卷可稽，堪認屬實。又本件案發後，依高雄
    縣大寮地政事務所至現場勘測所製作如附圖所示之複丈成果
    圖（下稱附圖）所示，系爭土地遭盜挖砂石之面積共有1,42
    0 平方公尺、深度17公尺，合計數量共為24,140立方公尺，
    可知本件遭開挖採取土石之範圍非小、數量甚多，參酌查獲
    時之現場照片（見影卷警卷第29至33頁）以觀，足見系爭土
    地經挖採土石面之山壁，植被已全遭破壞，裸露之岩層已布
    滿怪手挖掘之痕跡，且怪手之抓痕至為深刻明顯，地面上並
    有部分之土石堆積，且凹凸不平，復經本院當庭提示上開照
    片供子○○指認，經其於本院準備程序中陳稱：伊出租予乙○○時，山壁上沒有照片所示之挖痕，且照片上怪手所在位
    置，原來之情況亦非如此（見本院卷第177 頁）等語，又乙○○亦自承：伊挖採土石之數量確實有好幾台砂石車（見本
    院卷第177 頁）等詞，足證丙○○等人確有未經原告同意，
    共同盜採系爭土地上砂石之侵權行為。況丙○○等人自95年
    1 月2 日起至同年3 月9 日止，共同盜採本件砂石之情，迭
    經本院及高雄高分院以前揭判決認定有罪在案，故其等辯稱
    ：伊等承租系爭土地時，現場狀況即如查獲照片所示；當日
    尚未施工即遭警查獲云云，委無可採。
  2.丙○○等人雖又辯稱：伊等為在系爭土地上種鳳梨，才承租
    系爭土地，因土地凹陷要整地，並無盜採砂石行為云云，惟
    觀諸卷附前開現場照片及附圖所示，系爭土地遭挖掘後，山
    壁幾近垂直，高低落差甚巨，衡情，丙○○等人如僅是為種
    植鳳梨整地所需，何以挖掘土石深度達17公尺，致現場佈滿
    坑洞，且凹凸不平？是其等辯詞與常情顯有不符，已堪存疑
    。此外，證人即本件查獲員警劉臺鄉於系爭刑事案件偵查中
    到庭證稱：伊於95年2 月25日、同年3 月3 日先後接獲線報
    ，前往系爭土地勘查時，發現現場有遭人盜採砂石之痕跡，
    惟查無所獲，及至同年3 月8 日，始當場查獲本件犯行；查
    獲當日，伊等反向由大坪頂方向下來，接近現場時便把燈關
    掉，在便道時即聽見怪手在挖土之聲音，故肯定當天有人在
    盜採砂石，伊等衝進現場時，因現場把風人員示警，盜採砂
    石之人均已逃逸，但有看到砂石車司機、怪手司機及把風人
    員共3 人，隨後搜索現場時發現辛○○，辛○○答稱是來看
    田的（見影卷偵一卷第126 至127 頁）等詞綦詳，足見丙○○等人於遭警查獲當日，未及警方上前盤查、詢問，即棄置
    砂石車及挖土機於現場不顧，倉皇逃逸。而按丙○○等人倘
    非盜採砂石，而僅為整地以種植鳳梨，衡情，實無選擇夜深
    人靜時，始前往整地之必要，尤無於警方至現場盤查時，落
    荒而逃之理，益徵其等辯稱：挖取砂石僅為整地種植鳳梨，
    並無盜採砂石云云，要無可採。
  3.按以侵權行為為原因，請求回復原狀或賠償損害者，應就其
    權利被侵害之事實負立證之責；另按共同侵權行為之成立，
    以各加害行為有客觀的共同關連性，亦即各加害行為均為其
    所生損害之共同原因，始足成立；損害賠償之債，以有損害
    之發生及有責任原因之事實，並二者之間，有相當因果關係
    為成立要件。故原告所主張損害賠償之債，如不合於此項成
    立要件者，即難謂有損害賠償請求權存在（最高法院19年上
    字第38號、67年台上字第1737號及48年台上字第481 號判例
    意旨參照）。原告固主張：子○○出租系爭土地予乙○○前
    ，已挖取約12,070立方公尺之土方；丙○○等人挖取砂石時
    ，子○○並未阻止，足見子○○放任丙○○等人盜採砂石，
    而有共同盜採砂石之行為云云，惟此為子○○所否認，揆諸
    前開說明，即應由原告就其指訴之侵權行為乙節，負舉證證
    明之責。經查，就原告主張子○○盜採12,070立方公尺之土
    方部分，無非係以乙○○於系爭刑事案件中陳稱：子○○曾
    告知伊系爭土地曾遭挖取土方回填中山路等語，及子○○自
    承：系爭土地約於20幾年前，伊父親那時候，遭挖取一半之
    土方回填中山路（見本院卷第180 頁、第185 至187 頁）等
    詞為據，惟此至多僅能證明系爭土地曾遭盜採砂石之情，然
    究係何人盜採則無從證明，自難僅憑乙○○及子○○之前開
    陳述，就子○○共同侵權行為部分，為原告有利之認定。又
    關於原告指稱子○○與丙○○等人共同盜採砂石乙節，係以
    子○○無權出租系爭土地予丙○○等人為主要論據，然子○○無權出租系爭土地予他人之行為，依客觀之事後審查，在
    一般情形上，並非當然足以發生本件盜採砂石之同一結果，
    則其無權出租系爭土地之行為是否與原告權利遭侵害之結果
    間具有相當因果關係，即非無疑。此外，原告迄未提出相關
    證據資料資以證明子○○明知丙○○等人盜採砂石，而未阻
    止，或有共同盜採砂石之行為，則其主張上情，即難遽採。
  (二)如有共同侵權行為，則被告所盜採之砂石數量為何？
    按當事人已證明受有損害而不能證明其數額或證明顯有重大
    困難者，法院應審酌一切情況，依所得心證定其數額。民事
    訴訟法第222 條第2 項亦有明文。查系爭土地遭盜挖砂石之
    面積共有1,420 平方公尺、深度17公尺，合計數量共為24,1
    40立方公尺等情，業經系爭刑事案件前開判決認定在案，並
    有附圖可參，堪予認定。而按丙○○等人盜挖之土方是否即
    為上開數量？倘參諸原告於本院言詞辯論程序中自承：前揭
    遭盜採砂石之數量中，約有半數係於丙○○等人承租土地前
    即遭盜採（見本院卷第23 1頁）等情，尚非無疑。又關於原
    告自承此半數砂石究係何時遭何人盜採等節，均無相關證據
    足資證明，業如前述，是僅能認該半數砂石遭不明人士盜採
    與本件丙○○等人盜採砂石之行為係各別之侵害行為，自無
    從責令丙○○等人就原告因不明人士盜採砂石所致損害亦負
    共同侵權行為責任。依此計算，丙○○等人盜採本件砂石之
    數量約為12,070立方公尺。再系爭土地遭盜採砂石，除砂石
    本身之價值外，因盜採開挖山壁而有明顯之切削痕跡，造成
    植被之破壞，且地表及邊坡有裸露、沖蝕及土壤流失之情形
    發生等情，業經系爭刑事案件審理中囑託高雄市水土保持技
    師工會至現場會勘、鑑定明確，有該會現場會勘意見書（見
    影卷一審卷第56頁）在卷可參，足見系爭土地之草木植被遭
    受破壞後，除遭盜採砂石外，已致生水土流失之結果，故原
    告對於系爭土地上遭丙○○等人盜採砂石致生之損害乙節，
    確屬難以證明，是本院參酌前述各情，認本件丙○○等人盜
    採砂石之數量應以12,070立方公尺計算為合理。
  (三)原告所得請求之損害金額應以若干為適當？
  1.按數人共同不法侵害他人之權利者，連帶負損害賠償責任。
    不能知其中孰為加害人者，亦同；損害賠償責任者，除法律
    另有規定或契約另有訂定外，應回復他方損害發生前之原狀
    。債權人得請求支付回復原狀所需必要之費用，以代回復原
    狀。民法第185 條第1 項、第213 條第1 項、第3 項分別定
    有明文。丙○○等人確有共同盜採系爭土地上砂石，數量達
    12 ,070 立方公尺，致原告受有損害之情，已認定如前，又
    參酌高雄縣砂石商業同業公會之函覆意見為：95年1 至3 月
    間，高雄縣每立方米陸砂之單價約210 元（見本院卷第45頁
    ）乙情以觀，足認原告回復原狀所需砂石按每立方公尺210
    元計算應屬合理，且原告丁○○、庚○○、己○○、戊○○
    就系爭土地之應有部分為7012/124775 、原告甲○○○之應
    有部分則為53157/124775，據此得核定原告丁○○、庚○○
    、己○○、戊○○所得請求之損害賠償金額應各為142,443
    元（計算式：12,070立方公尺×210 元/ 立方公尺×7012/1
    24775 ＝142,443 元，元以下四捨五入，以下同），原告甲○○○得請求損害賠償之金額則為1,079,840 元（計算式：
    12,070立方公尺×210 元/ 立方公尺×53157/124775＝1,07
    9,840 元），原告本於共同侵權行為法律關係，請求被告丙○○等人連帶賠償上開金額，應屬有據，逾此範圍之主張，
    則非可採。
  2.再者，原告固另本於不當得利法律關係請求被告賠償上開金
    額，惟按不當得利，須以無法律上之原因而受有利益，致他
    人受有損害為成立要件。故原告自應就被告因本件盜採砂石
    行為受有利益，致其受有損害乙節，負舉證之責。然原告除
    迄未能舉證證明子○○有共同盜採砂石之行為外，亦未能證
    明子○○因本件盜採砂石受有何利益，其主張子○○應負不
    當得利返還之責任，即屬無據；又無證據足資認定丙○○等
    人於承租系爭土地前，自前述遭不詳人士盜採砂石部分，受
    有利益。故原告此部分之主張均與不當得利之要件尚屬有間
    ，要屬無據。至前段經本院認定丙○○等人應負損害賠償責
    任部分，因此部分請求權與民法第179 條之請求權間具有同
    一給付目的關係，且原告請求擇一判決，本院既已認原告主
    張之侵權行為關係為可採，如前所述，即無庸再就不當得利
    之法律關係為駁回之必要，併此敘明。
六、綜上所述，丙○○等人既共同盜採系爭土地砂石，自均為共
    同侵權行為人，則原告依民法第184 條、185 條規定，請求
    丙○○等人連帶賠償原告丁○○、庚○○、己○○、戊○○
    各142,443 元、連帶賠償原告甲○○○1,079,840 元，及均
    自起訴狀繕本送達翌日即97年2 月23日（見本院卷第31至35
    頁）起至清償日止，按週年利率5 ％計算之利息，為有理由
    ，應予准許。逾此範圍之請求，即屬無據，應予駁回。又原
    告主張：被告子○○亦有參與丙○○等人共同盜採砂石之侵
    權行為，及因此獲取不當得利之情，故請求被告子○○亦應
    連帶賠償上開金額云云，惟因無法舉證證明，故其此部分之
    請求難認有據，亦應予駁回。
七、原告及丙○○等人各自陳明願供擔保聲請宣告假執行及免為
    假執行，就原告勝訴部分，經核無不合，爰分別酌定相當擔
    保金額准許之。至原告敗訴部分，其假執行之聲請，失所依
    附，併駁回之。
八、本件事證已臻明確，兩造其餘主張及舉證，核與判決結果無
    影響，爰不一一論述，附此說明。
九、據上論結，本件原告之訴為一部有理由，一部無理由，依民
    事訴訟法第79條、第85條第1 項、第2 項、第390 條第2 項
    、第392 條第2 項，判決如主文。
中    華    民    國    98    年    6     月    19    日
            民事第五庭  審判長法  官  李昭彥
                              法  官  賴文姍
                              法  官  鄭凱文
正本係照原本作成。
如不服本判決，應於送達後20日內，向本院提出上訴狀並表明上
訴理由，如於本判決宣示後送達前提起上訴者，應於判決送達後
10日內補提上訴理由書（須附繕本）。
中    華    民    國    98    年    6     月    22    日
                              書記官  張家瑜


司法院資訊處製作；財團法人民間司法改革基金會備份。
